【裁判字號】    98,台上,3547
【裁判日期】    980625
【裁判案由】    殺人未遂
【裁判全文】
最高法院刑事判決            九十八年度台上字第三五四七號
上  訴  人  台灣高等法院高雄分院檢察署檢察官
被      告  甲○○
上列上訴人因被告殺人未遂案件，不服台灣高等法院高雄分院中
華民國九十五年十一月二十八日第二審判決（九十五年度上訴字
第一五五三號，起訴案號：台灣屏東地方法院檢察署九十四年度
偵字第二四一四號），提起上訴，本院判決如下：
    主  文
原判決撤銷，發回台灣高等法院高雄分院。
    理  由
本件原判決以公訴意旨略以：被告甲○○於民國九十四年三月十
日十四時許，在屏東縣琉球鄉○○路五之一號前與李家吉發生爭
執，遭李家吉及另一名不詳男子毆打臉部一拳，致受有臉部瘀青
之傷害。被告見寡不敵眾，遂倉皇返家，李家吉心有未甘，騎乘
機車搭載女友洪○○（七十八年五月間出生，名字及出生日期均
詳卷），追逐至被告位於琉球鄉○○路九十八號之住處前。被告
見李家吉追至，竟基於殺人之犯意，持家中所有長約二公尺之鋤
頭，由上往下欲攻擊李家吉之頭部，當時李家吉身後仍坐著洪○
○，被告原應注意所持鋤頭可能打到洪○○，依當時之情形，亦
非不能注意，仍持該鋤頭攻擊李家吉，因李家吉以左手將鋤頭擋
開，致鋤頭敲中洪○○之頭部，造成李家吉、洪○○人車倒地，
使李家吉受有左手肘挫擦傷、左大腿挫傷瘀腫等傷害，洪○○則
受有右顳頂顱骨開放性、粉碎性骨折合併腦內血腫、右顳頂顱骨
缺損之重傷害，幸經即時送醫急救始免於難，因認被告涉犯刑法
第二百七十一條第二項、第一項之殺人未遂等情。但經審理結果
，認為被告所為符合刑法第二十三條正當防衛之要件，且無防衛
過當之情形，依法應屬不罰，因而撤銷第一審科刑之判決，改判
諭知被告無罪，固非無見。
惟查：(一)、證據證明力，固屬事實審法院自由判斷之職權，惟於
同一案件內，若就同一證據之證明力如何，為相互歧異之取捨，
則其證據證明力自由判斷職權之行使，即難謂為適法。原判決理
由初以證人林阿菊所證：「被告係於告訴人（指李家吉、洪○○
）騎機車要走時，才拿鋤頭丟向告訴人」云云，因與洪○○於偵
查中所陳：「當時我坐在李家吉的機車後座，機車是停著的」，
及李家吉在第一審所稱：「被告係站在我的機車右前方攻擊我」
各等語不相符合，說明林阿菊前開所述難認係真正（見原判決第
四頁第二十一行至第五頁第二行），亦即謂洪○○前開於偵查中
所陳，為可採信。惟嗣又以洪○○所述當時李家吉之機車係停止
部分，因與被告及證人蔡國強所陳案發當時係有人騎機車衝向被
告，被告才丟擲鋤頭等語不符，據謂洪○○前開所證不足採信（
見原判決第五頁第二行至第十行），其就前揭洪○○陳述證據之
證明力為前後歧異之取捨，已嫌判決理由矛盾。又卷附法務部法
醫研究所（下稱法醫研究所）（95）醫鑑字第０五０三號「法醫
文書審查鑑定書」係記載：「……依證人林阿菊……供稱『有兩
台機車進去（甲○○住處庭院），但是沒有動手打甲○○，後來
全部（機車）要走了。最後一台比較慢，要走時，甲○○才拿鋤
頭丟他們（指李家吉、洪○○）』。該證人似無支持被告甲○○
供稱機車朝他騎過來，他才丟鋤頭之證詞，似林女之證詞較客觀
、公正」、「證人林阿菊之證詞並無過份偏袒被告甲○○，而似
較具客觀、公正、合理之描述。即稱，在最後一輛車要走時，他
（甲○○）才丟鋤頭」、「由傷勢、現場機車騎士之躲避空間有
限及相關證詞綜合研判，似較支持洪○○……於九十四年三月十
日當時所受之傷勢……符合被害人（指洪○○）為三至四公尺左
右之距離揮丟（鋤頭）所致，較不似近距離（持鋤頭）砍殺方式
所為之傷勢」（見第一審卷第一０五頁、第一０六頁），亦即其
鑑定結論係以林阿菊前開證詞內容為部分依據。但依上所述，原
判決既謂林阿菊所證：「被告係於告訴人騎機車要走時，才拿鋤
頭丟向告訴人」云云，難認為真正，卻又併採前開法醫研究所以
林阿菊同一證詞為判斷基礎之鑑定結論作為論斷之憑據，亦有矛
盾。(二)、證據雖已調查而其內容尚未明瞭者，即與未經調查無異
，如遽行判決，仍屬應於審判期日調查之證據而未予調查。又刑
法上之正當防衛以遇有現在不法之侵害為前提，如不法侵害尚未
發生，即無防衛之可言。原判決以依憑被告及李家吉、蔡國強之
陳述，已足認定本件係李家吉先毆打被告，且於被告騎機車離去
後，即夥同他人分騎機車追趕，其中並有人持竹竿欲擊打被告，
嗣李家吉等人於追至被告住處時，復騎乘機車欲衝撞被告，顯係
正對被告進行不法之侵害，被告為防衛、避免自己受傷害，乃向
李家吉丟擲鋤頭等理由，據認被告前開所為，符合正當防衛之要
件，且無防衛過當之情形，依法應屬不罰（見原判決第五頁第五
行至第十七行、第六頁第七行至第二十六行）。然依卷附筆錄所
載，被告於警詢時係供稱：「……李家吉就跟那群少年又追上來
……直到我家……李家吉其中一位朋友就騎機車向我撞過來，我
嚇到就把鋤頭丟向李家吉……」（見警卷第二頁），於偵查中亦
稱：「……當時有一個男的騎機車要撞我，我就把鋤頭往前丟…
…李家吉用手去撥，鋤頭就打到洪○○」（見同上偵查卷第九頁
）；蔡國強於第一審並稱當時有人騎機衝過來，被告才丟鋤頭（
見第一審卷第八十四頁反面）。渠等雖均指案發當時有人騎乘機
車欲衝撞被告。然蔡國強於偵查中又稱：「（當天李春生有無做
什麼事？）他跟幾台機車一起過來，李春生拿著一根長約一公尺
的竹竿，但他們沒有做什麼事」、「（你有無看到甲○○拿鋤頭
跟李春生打架？）沒有看到」（見同上偵查卷第十二頁），於第
一審復稱：「……騎機車的人有下（車）來……」、「（李春生
有無拿一公尺長的竹子？）有，只有拿著」（見第一審卷第八十
四頁反面、第八十五頁）；而證人李春生於第一審亦稱：「我到
現場時，洪○○已經受傷躺在地上，甲○○又要拿鋤頭打李家吉
，我機車剛到，被告甲○○他又轉過來，要拿鋤頭打我。我嚇到
，機車倒地，我就跑離很遠」（見第一審卷第九十頁）；另林阿
菊並稱：「……我有看到甲○○載他侄子回來……四台機車，八
個人六男二女追他，還拿竹子，他們要打被告甲○○……」、「
被告騎回家，有少年騎過來，只在門口，沒有進來庭院……」、
「……後來他們看甲○○騎進去（庭院），就有二台（機車）跟
著騎進去，但是沒有動手打甲○○，因為現場有很多人，所以他
們不敢打甲○○……」（見第一審卷第九十一頁反面）各等語。
依蔡國強、李春生、林阿菊此部分陳述，似又謂李家吉等人雖騎
機車追趕被告至其住處門前，其中亦有人手持竹竿或騎機車進入
被告住處之庭院，但並未動手或以竹竿攻擊被告，亦無騎機車欲
衝撞被告之行為。則被告、蔡國強指陳案發當時有人騎乘機車欲
衝撞被告乙節，是否屬實？如否，被告何以竟持鋤頭攻擊在場之
李家吉？如是，依被告及蔡國強前揭所述，該騎乘機車衝撞被告
之人似非李家吉，則究係何人騎乘機車衝撞被告？何以要衝撞被
告？當時詳情如何？本件如非李家吉騎乘機車欲衝撞被告，何以
被告卻向李家吉丟擲鋤頭？被告所為是否屬對現在不法侵害之防
衛行為？即尚欠明瞭。實情為何？為明真相，且此均與判斷被告
是否正當防衛，及其防衛是否過當有關，自應詳予查明，乃原審
未詳究明白，並於理由內為必要敘述，遽為無罪之諭知，非但證
據調查之職責未盡，並嫌判決理由不備。檢察官上訴意旨指摘原
判決不當，非無理由。又第三審法院應以第二審判決所確認之事
實為判決基礎，刑事訴訟法第三百九十四條第一項前段定有明文
。原判決上述之違背法令，影響於事實之確定，本院無可據以為
裁判，應將原判決撤銷，發回原審法院更為審判。檢察官依想像
競合犯裁判上一罪關係起訴之過失致重傷部分，基於審判不可分
原則，併予發回。
據上論結，應依刑事訴訟法第三百九十七條、第四百零一條，判
決如主文。
中    華    民    國  九十八  年    六    月  二十五  日
                      最高法院刑事第六庭
                          審判長法官  謝  俊  雄
                                法官  陳  世  雄
                                法官  魏  新  和
                                法官  吳  信  銘
                                法官  徐  文  亮
      本件正本證明與原本無異
                                      書  記  官
中    華    民    國  九十八  年    六    月   三十   日
                                                      Ｅ


司法院資訊處製作；財團法人民間司法改革基金會備份。
